【裁判字號】    98,上訴,18
【裁判日期】    980414
【裁判案由】    偽造有價證券
【裁判全文】
臺灣高等法院臺中分院刑事判決          98年度上訴字第18號
上  訴  人
即  被  告  乙○○
選任辯護人  袁烈輝  律師
上列上訴人因偽造有價證券案件，不服臺灣臺中地方法院97年度
訴字第450號中華民國97年10月21日第一審判決（起訴案號：臺
灣臺中地方法院檢察署96年度偵字第12509號），提起上訴，復
經臺灣臺東地方法院檢察署移送併案審理（97年度偵字第1967）
，本院判決如下：
    主  文
原判決關於乙○○部分撤銷。
乙○○共同犯行使偽造有價證券罪，處有期徒刑壹年柒月。扣案
之大陸人民幣百元偽鈔壹仟玖佰肆拾伍張、鐵盒壹個及行動電話
壹支（含門號0000000000號ＳＩＭ卡各壹張），均沒
收。
    事  實
一、緣丁○○（本院另行判決）於民國（下同）96年1月前之某
    日，在不詳地點，雖明知以不詳方式所取得之大陸人民幣百
    元偽鈔1包（共計人民幣十餘萬元，折合新臺幣約七十餘萬
    元）均係偽造之有價證券，竟仍基於意圖供行使之用，而收
    集偽造有價證券之犯意，予以收受收集之，並基於意圖供行
    使之用而反覆實施交付於人及反覆實施行使偽造有價證券之
    犯意，於96年1月間某日，前往臺中市○○路321巷34號乙○○擔任保全工作之管理室，將上開大陸人民幣百元偽鈔1包
    交付於知情之乙○○，要乙○○找尋購買者。乙○○雖明知
    所收受之上開大陸人民幣百元偽鈔1包係偽造之有價證券，
    仍基於意圖供行使之用而收集之犯意，而收受收集之，並與
    丁○○共同基於意圖供行使之用而反覆實施交付於人及反覆
    行使偽造有價證券之犯意聯絡，於之後同年月之某日，在上
    址管理室，將上開大陸人民幣百元偽鈔1包置放在自己所有
    之鐵盒中，交於甲○○（本院另行判決），告知所交付者係
    偽造人民幣，要甲○○負責找尋買主。甲○○雖明知上開鐵
    盒中裝置的均是大陸人民幣百元偽鈔之偽造有價證券，竟仍
    基於意圖供行使用而收集之犯意，而收受收集之，並與乙○○共同基於意圖供行使之用而反覆實施交付於人及反覆實施
    行使偽造有價證券之犯意聯絡，以下列方式找尋買主：
  (一)於96年2月間（起訴書誤為2、3間），在臺中市○○區○○
    路1段8號4樓，交付2張大陸人民幣百元偽鈔給知情之丙○○
    （本院另行判決），要丙○○找尋買主，丙○○予以收受收
    集之，並帶至北部地區或以其所使用之門號0000000000號行
    動電話聯絡有意購買偽鈔者，惟尚未將大陸人民幣百元偽鈔
    交付於買主。
  (二)甲○○另於：96年3月間某日，在上址住處，將上開大陸
    人民幣百元偽鈔7張及百元真鈔5張一併交付於王淑貞（因本
    案業經原審判處有期徒刑1年4月、緩刑5年確定），並告知
    其中7張係偽造人民幣，需尋找買主，王淑貞予以收受收集
    之，並與甲○○共同基於反覆實施行使偽造有價證券之犯意
    聯絡，由王淑貞將大陸人民幣百元偽鈔7張及百元真鈔5張一
    併持往臺南市店名不詳之銀樓，向不知情之銀樓成年人員兌
    換4800元之新臺幣，而行使該7張大陸人民幣百元偽鈔。
    於同日，甲○○與王淑貞承前同一犯意聯絡，另共同前往臺
    南市店名不詳之另一家銀樓，由甲○○將大陸人民幣百元偽
    鈔12張交付於王淑貞，再由王淑貞持以向不知情之銀樓成年
    人員兌換4800元之新臺幣，而行使該12張大陸人民幣百元偽
    鈔。於同日，甲○○與王淑貞承前同一犯意聯絡，又共同
    前往臺南市店名不詳之第三家銀樓，由甲○○將大陸人民幣
    百元偽鈔12張交付於王淑貞，再由王淑貞持以向不知情之銀
    樓成年人員兌換4800元之新臺幣，而行使該12張大陸人民幣
    百元偽鈔。於96年4月28日上午8時23 分許前之同日某時
    ，甲○○與王淑貞承前同一犯意聯絡，由甲○○交付大陸人
    民幣百元偽鈔於王淑貞，由王淑貞在高雄小港機場，以新臺
    幣1、2千元得購買人民幣3、4千元之兌換比例（下稱同前兌
    換比例），將大陸人民幣百元偽鈔2張向姓名年籍不詳赴大
    陸或港澳地區之不知情成年人兌換成新臺幣，而行使該2張
    大陸人民幣百元偽鈔。於96年4月28日上午8時23分許，甲○○與王淑貞承前同一犯意聯絡，由甲○○交付大陸人民幣
    百元偽鈔於王淑貞，由王淑貞在高雄小港機場，以同前兌換
    比例，將大陸人民幣百元偽鈔3張向姓名年籍不詳赴大陸或
    港澳地區之不知情成年人兌換成新臺幣，而行使該3張大陸
    人民幣百元偽鈔。於96年4月28日上午8時23分許至同年上
    午8時53分許間之某時，甲○○與王淑貞承前同一犯意聯絡
    ，由甲○○交付大陸人民幣百元偽鈔於王淑貞，由王淑貞在
    高雄小港機場，以同前兌換比例，將大陸人民幣百元偽鈔五
    張向姓名年籍不詳赴大陸或港澳地區之不知情成年人兌換成
    新臺幣，而行使該5張大陸人民幣百元偽鈔。於96年3、4
    月間，由甲○○單獨在臺灣桃園國際機場，以同前兌換比例
    ，將大陸人民幣百元偽鈔向姓名年籍不詳赴大陸或港澳地區
    之不知情成年人兌換成新臺幣，而行使各該次持以兌換之大
    陸人民幣百元偽鈔，共計兌換得逞3、4次。另於96年春節
    期間，經由不知情之徐華郎（經台灣台東地方法院檢察署檢
    察官另行簽結）持301張偽造之人民幣至台東縣卑南鄉賓朗
    村十股8號，向不知情之蕭榮華（經台灣台東地方法院檢察
    署檢察官另為不起訴處分）兌換新台幣12萬6千元，因蕭榮
    華無夠新台幣可供兌換，遂轉向不知情之鍾易昇（經台灣台
    東地方法院檢察署檢察官另行簽結）兌換上開偽造之人民幣
    。嗣鍾易昇持上開偽造之人民幣向台灣銀行台東分行兌換時
    ，為警當場查獲，扣得偽造之人民幣301張。
二、嗣於96年5月16日上午7時15分許，法務部調查局桃園縣調查
    站（下稱桃園縣調查站）持台灣台中地方法院核發之搜索票
    ，在臺中市○○區○○路1段8號4樓甲○○之住處執行搜索
    ，當場查獲甲○○、王淑貞，並扣得上開大陸人民幣百元偽
    鈔1644張、乙○○所有用以裝置上開大陸人民幣百元偽鈔之
    鐵盒1個及甲○○所有供聯絡交易大陸人民幣百元偽鈔使用
    之行動電話2支（含門號0000000000、0000000000SIM卡各1
    張），進而查悉上情。
三、案經法務部調查局桃園縣調查站（下稱調查站）移送臺灣臺
    中地方法院檢察署檢察官偵查起訴，上訴本院後復經台灣台
    東地方法院檢察署移送併案審理。
    理  由
一、證據能力之說明：
    按被告以外之人於審判外之陳述，雖不符刑事訴訟法第159
    條之1至第159條之4之規定，而經當事人於審判程序同意作
    為證據，法院審酌該言詞陳述或書面陳述作成時之情況，認
    為適當者，亦得為證據；又當事人、代理人或辯護人於法院
    調查證據時，知有第159條第1項不得為證據之情形，而未於
    言詞辯論終結前聲明異議者，視為有前項之同意，刑事訴訟
    法第159條之5定有明文。查上訴人即被告（下稱被告）乙○○未於本院準備程序及審判期日到庭，迄至本案言詞辯論終
    結前，被告乙○○之選任辯護人對於卷內之人證、書證，仍
    未聲明異議，亦不聲請與同案被告對質，有本院準備程序筆
    錄及審判筆錄在卷可考。另經本院審酌卷內各該人員（含證
    人及共同被告）陳述時之情狀，均查無被違法取供或非出於
    自由意志之情形，相關書證亦查無違法取證或造假虛捏之情
    事，以之作為本案之證據，皆屬適當，依前揭規定，本判決
    以下所引用之卷內人證、書證均得為本案之證據。
二、被告乙○○未於本院審理期日到庭，其於原審對於其有使用
    門號0000000000號行動電話，且有於96年1月間在臺中市○○路321巷34號自己擔任保全工作之管理室，明知所收受之
    物係大陸人民幣百元偽鈔，共計人民幣十餘萬元，並於之後
    同月某日全數裝置在其所有之鐵盒中，交付於知情之被告甲○○等事實，亦於桃園縣調查站、偵查中及原審均坦承不諱
    ，有各該筆錄在卷可佐。被告乙○○於原審雖矢口否認有何
    上開犯行，辯稱：當初是一姓名年籍不詳之成年人拿來給伊
    ，告訴伊是丁○○偽造的，要伊看看偽造的是否漂亮，伊便
    交給甲○○看偽鈔做得像不像，後來甲○○說做得不像，伊
    告知拿偽鈔給伊之成年人說做得不好，該成年人便叫伊丟掉
    ，伊即請甲○○有空把偽鈔燒掉云云。惟查：
  (一)被告乙○○於桃園縣調查站供稱：「偽造的人民幣是丁○○
    提供的，丁○○就給我一大疊的人民幣後，要我看看可不可
    以用，有沒有人有興趣買，我才去找甲○○，看他能不能找
    到買主，然後就將全部偽造的人民幣交給他．．．」、「丁○○只將偽造人民幣交給我，問我看看有沒有像，要我找別
    人看看有沒有興趣買」、「丁○○給我偽造人民幣後，沒隔
    多久，我就將這些偽造的人民幣全部交給甲○○，因為甲○○也曾在高鐵保全公司擔任保全員，他離職後也常去我上班
    的『翠堤園』社區找我聊天，我們在聊天時，因為他曾去過
    大陸一段時間，我也曾去大陸玩，2人聊到大陸的事情時，
    無意間談到我這裡有偽造的人民幣，讓他可以拿去看看，看
    有沒有人有興趣，甲○○就說好，我就將整包包好的偽造人
    民幣交給甲○○，亦即丁○○給我的偽造人民幣，我都全數
    交給甲○○了。」、「（你是否持續向甲○○詢問偽造人民
    幣之處理及銷售情形？甲○○如何回覆你？）因為甲○○都
    沒有跟我聯絡，我才傳簡訊給甲○○，有意思要問他這些偽
    造人民幣到底處理得怎麼樣」等語（見偵字第12509號偵查
    卷第67頁背面、第69頁背面、第70頁）。又被告甲○○於桃
    園縣調查站供稱：「這些人民幣確實是乙○○交給我的．．
    ．大約在96年農曆過年前我在高鐵保全公司的同事林瑞獻向
    我表示他有一筆『有問題』的人民幣，並拿一個塑膠袋裝的
    人民幣給我，問我是否有朋友要去大陸，可以拿去賣些人」
    等語（見偵字第12509號偵查卷第58頁背面）；於偵查中猶
    結證稱：「（乙○○何要給你這些偽造人民幣？）他說有沒
    有要去大陸的朋友，看一看這些人民幣是不是可以在大陸使
    用。」等語（同偵查卷第88頁），可知被告甲○○所陳與被
    告乙○○之前開供詞，互核一致。
  (二)參以被告乙○○曾多次以其所使用之門號0000000000號行動
    電話，發送簡訊至同案被告甲○○所使用之門號0000000000
    號行動電話（見偵字第24826號偵查卷第21、24至26頁），
    對此，被告乙○○於桃園縣調查站亦直承：「因為甲○○都
    沒有跟我聯絡，我才傳簡訊給甲○○，有意思要問他這些偽
    造人民幣到底處理得怎麼樣」等語（見偵字第12509號偵查
    卷第70頁），更徵同案被告甲○○與乙○○上開相符之陳述
    ，確有所據。再者，同案被告甲○○自被告乙○○處收受上
    開大陸人民幣百元偽鈔1盒後，業已自行或委請同案被告王
    淑貞、丙○○代尋買主，並已將部分大陸人民幣百元偽鈔出
    售予不知情之銀樓成年人員或欲赴大陸之不知情成年人，衡
    情被告乙○○將大陸人民幣百元偽鈔1盒（合計約人民幣十
    餘萬元）交付於同案被告甲○○時，若未委託同案被告甲○○代尋買主，同案被告甲○○豈有可能甘冒觸犯最輕本刑係
    有期徒刑1年以上之行使偽造有價證券罪責，復背負應如數
    返還被告乙○○所交付之大陸人民幣百元偽鈔之民事責任，
    而擅自將該等大陸人民幣百元偽鈔出售予姓名年籍不詳之人
    ？且被告乙○○若僅是要同案被告甲○○辨別偽造之水準是
    否精良，亦只需交付數張之大陸人民幣百元偽鈔供同案被告
    甲○○參考，又豈有將自己所收受之大陸人民幣百元偽鈔均
    交付於同案被告甲○○之理？被告乙○○所為辯解，顯與事
    理有違，無從採信。綜上，被告乙○○於交付上開大陸人民
    幣百元偽鈔一盒於同案被告甲○○，確有委請同案被告甲○○代尋買主之事實，事證明確，應堪認定。
  (三)又同案被告甲○○於桃園縣調查站及偵查中對於上揭犯罪事
    實供承在卷（見偵字第12509號偵查卷第58至59頁、第65至
    66頁），並於原審及本院審理時為認罪之陳述。同案被告丙○○對於其有使用門號0000000000號行動電話，且於96年3
    月間雖明知同案被告甲○○所交付之大陸人民幣百元偽鈔2
    張係偽造之人民幣猶予收受，同案被告甲○○確有委由伊代
    為尋找買主等事實，於桃園縣調查站、偵查中及原審均直承
    不諱，有各該筆錄存卷可憑。又同案被告甲○○所使用之門
    號0000000000號行動電話經檢察官實施通訊監察結果，其與
    被告乙○○（按通訊監察譯文譯為「林董」，使用門號0000
    000000號行動電話）、丙○○（按通訊監察譯文譯為「阿忠
    」，使用門號0000000000號行動電話）及同案王淑貞確有多
    通電話或簡訊，內容係談及洽尋大陸人民幣百元偽鈔買主、
    兌換大陸人民幣百元偽鈔之經過等事項，此有通訊監察作業
    報告表暨譯文內容在卷可佐（見偵字第24826號偵查卷第14
    至27頁；原審卷第81、82頁）。又事實欄一之(二)之部分之
    犯行，亦據同案被告甲○○於本院自白不諱，核與證人徐華
    郎、蕭榮華、鍾易昇於警詢及偵查時供證情節相符合，並有
    扣案偽造之人民幣301張及台灣行台東分行截留偽造變造新
    台幣券幣通報單、查獲持有偽造人民幣流水編號各乙紙附卷
    可參，此部分犯行亦甚明確。從而，本件事證明確，被告乙○○上開犯行洵堪認定，應依法論科。
三、論罪說明：
  (一)查中共人民幣雖非我國政府發行具有強制力之通用紙幣，然
    在大陸地區仍具有表彰一定價值之權利，並有流通性，不僅
    為目前大陸地區同胞所使用，即自由地區同胞在大陸為交易
    行為，亦使用之，性質上屬於有價證券之一種（最高法院84
    年度台上字第852號裁判參照）。是核被告乙○○就上開所
    為，係犯刑法第201條第2項之行使偽造有價證券罪。按共同
    正犯之意思聯絡，原不以數人間直接發生者為限，即有間接
    之聯絡者，亦包括在內。如甲分別邀約乙、丙犯罪，雖乙、
    丙間彼此並無直接之聯絡，亦無礙於其為共同正犯之成立（
    最高法院77年台上字第2135號判例參照）。基此，同案被告
    丁○○委請被告乙○○代為尋找大陸人民幣百元偽鈔之買主
    ，被告乙○○再委託同案被告甲○○辦理，同案被告甲○○
    則邀同王淑貞共同持大陸人民幣百元偽鈔與不知情之成年人
    兌換新臺幣，是被告乙○○與丁○○、甲○○、王淑貞間，
    有犯意之聯絡及行為之分擔，應成立共同正犯。事實欄一之
    (二)之部分，被告乙○○與同案被告丁○○、甲○○之間，
    有犯意聯絡及行為分擔，為共同正犯，其等利用不知情之徐
    華郎、蕭榮華行使偽造之人民幣，為間接正犯。
  (二)又按「乙向甲購買偽幣分售與丙、丁兩人，持向市面行使，
    除乙具有收集及交付之行為外，丙、丁又有收集及行使各行
    為，其交付與行使均為收集之高度行為所吸收，亦應論以意
    圖供行使之用而收集偽造貨幣之罪。」最高法院29年上字第
    609號判例參照；又收集偽造銀行券與交付於人，雖係兩種
    行為，然在法律上既均以意圖行使為要件，則上訴人於意圖
    行使而收集後，復以行使之意思而交付於人，其收集行為，
    自應為交付行為所吸收，論以交付之罪。惟妨害國幣懲治暫
    行條例第4條第2項，已將意圖供行使之用而收集偽造幣券之
    罪，特設較重處罰之規定，如事犯在該條例施行期內，應適
    用該條例處斷時，其收集後之交付或行使行為，自應為較重
    之收集行為所吸收，而論以收集之罪（最高法院24年上字第
    1281號、27年上字第2512號判例參照）。被告乙○○意圖供
    行使之用而自同案被告丁○○處收受大陸人民幣百元偽鈔之
    收集行為，及意圖供行使之用而交付於同案被告甲○○之交
    付行為，，係為達將大陸人民幣百元偽鈔出售於不知情之成
    年人之最終目的之階段行為，應為行使行為所吸收。另按行
    使偽造有價證券以使人交付財物，如果所交付者即係該證券
    本身之價值，則其詐欺取財仍屬行使偽券之行為，不另成立
    詐欺罪名（最高法院25年上字第1814號判例參照）。被告乙○○推由同案被告甲○○、王淑貞持大陸人民幣百元偽鈔向
    不知情之成年人兌換新臺幣，揆諸前揭判例意旨，不另論詐
    欺罪。
  (三)又按學理上包括一罪概念中，關於集合犯之態樣，係指依一
    般社會通念，特定犯罪行為具有反覆實施之特性，而藉由法
    條中客觀構成要件之行為要素，涵括上開具有反覆實施特性
    之數個犯罪行為，僅接受一次刑法之評價為已足。因刑事法
    若干犯罪行為，本質上原具有反覆、延續實行之特徵，立法
    時既予特別歸類，定為犯罪構成要件之行為要素，則行為人
    基於概括之犯意，在密切接近之一定時、地持續實行之複次
    行為，倘依社會通念，於客觀上認為符合一個反覆、延續性
    之行為觀念者，於刑法評價上，即應僅成立一罪。學理上所
    稱「集合犯」之職業性、營業性或收集性等具有重複特質之
    犯罪均屬之，例如經營、從事業務、收集、販賣、製造、散
    布等行為概念者是（最高法院95年度台上字第1079號判決參
    照）。本案被告乙○○行使大陸人民幣百元偽鈔之行為，係
    起源於同案被告丁○○交付一疊大陸人民幣百元偽鈔，委由
    被告乙○○代尋買主，被告乙○○再將所收集之大陸人民幣
    百元偽鈔悉數交付於同案被告甲○○代尋買主，，其所為行
    使偽造有價證券之行為，顯然具有反覆、延續實行之特徵，
    從而在行為概念上，縱有多次行使之舉措，仍應評價認係包
    括一罪之集合犯，僅論以行使偽造有價證券罪一罪。被告乙○○於事實欄一之(二)之所載行使偽造人民幣之犯行，雖未
    經檢察官起訴，然此部與起訴論罪部分有集合犯包括一罪關
    係，為起訴效力所及，復經台灣台東地方法院檢察署檢察官
    移送併辦，本院自得合併審究。
四、原判決認被告乙○○罪證明確而予科刑，固非無見，惟查：
    被告乙○○另有事實欄一之(二)之所載行使偽造人民幣犯行
    ，與起訴部有集合犯包括一罪關係，原判決未及合併審判尚
    有未洽；扣案偽造之人民幣，除桃園縣調查站查扣之1644張
    以外，另有在台灣銀行台東分行查扣之301張，原判決未及
    審酌宣告併予沒收，亦有未合。被告乙○○上訴指摘原判決
    量刑過重，因其尚有事實欄一之(二)之所載行使偽造人民幣
    犯行，犯罪事實已有擴張，其上訴固為無理由，惟原判決既
    有上述可議之處，自無可維持，應由本院將原判決關於被告
    乙○○部分撤銷改判。爰審酌被告乙○○近10年來均無任何
    犯罪紀錄，有臺灣高等法院被告前案紀錄表可按，為圖私利
    而違犯上開犯行，犯罪之動機、目的雖然單純，手段亦稱平
    和，但行使大陸人民幣百元偽鈔之犯行，嚴重影響交易及金
    融秩序，所幸行使之大陸人民幣百元偽鈔張數尚非龐大，並
    有1945張之大陸人民幣百元偽鈔遭扣案，造成不知情之兌換
    者之損害及所得利益均非鉅，再考之被告乙○○之智識、犯
    後態度等一切情狀，量處被告乙○○如主文第2項所示之刑
    。桃園縣調查站查扣之大陸人民幣百元偽鈔1644張及在台灣
    銀行台東分行查扣之人民幣百元鈔301張，合計1945張，均
    係偽造之有價證券，應依刑法第205條之規定諭知沒收。扣
    案之行動電話二支（含門號0000000000、0000000000號SIM
    卡各1張），均係共犯甲○○所有之物，並供違犯上開行使
    偽造有價證券犯行聯絡之用；扣案之鐵盒1個，則係被告乙○○所有供置放大陸人民幣百元偽鈔之用，業經其等供明在
    卷，均應依刑法第38條1一項第2款規定宣告沒收。至於扣案
    之電腦主機、電腦印表機各1台，雖係同案被告甲○○所有
    之物，但與上揭犯罪事實並無關涉，有桃園縣調查站97年5
    月23日園防字第09757018790號函附卷可稽（見原審卷第54
    至63頁），又均非違禁物，爰皆不諭知沒收，公訴人併請宣
    告沒收，容有未洽，附此明。又被告乙○○所為，嚴重影
    響交易及金融秩序，依其情節不宜為緩刑之宣告，其選任辯
    護人聲請併予緩刑之宣告，尚有未合。
五、被告乙○○經合法傳喚，無正當理由不到庭，爰不待其陳述
    逕行判決。
據上論斷，應依刑事訴訟法第371條、第369條第1項前段、第364
條、第299條第1項前段，刑法第28條、第201條第2項、第205條
、第38條第1項第2款，刑法施行法第1條之1，判決如主文。
本案經檢察官戊○○到庭執行職務。
中    華    民    國    98    年    4     月    14    日
            刑事第七庭   審判長法  官 林  榮  龍
                               法  官 張  惠  立
                               法  官 江  錫  麟
以上正本證明與原本無異。
如不服本判決應於收受送達後十日內向本院提出上訴書狀，其未
敘述上訴理由者，並得於提起上訴後十日內向本院補提理由書（
均須按他造當事人之人數附繕本）「切勿逕送上級法院」。
                               書記官 鄧  智  惠
中    華    民    國    98    年    4     月    14    日
附錄論罪科刑法條：
刑法第201條第2項：
  行使偽造、變造之公債票、公司股票或其他有價證券，或意圖
  供行使之用，而收集或交付於人者，處1年以上7年以下有期徒
  刑，得併科3千元以下罰金。


司法院資訊處製作；財團法人民間司法改革基金會備份。
